【裁判字號】    98,上訴,882
【裁判日期】    981029
【裁判案由】    違反毒品危害防制條例
【裁判全文】
臺灣高等法院臺中分院刑事判決         98年度上訴字第882號
上  訴  人
即  被  告  乙○○
選任辯護人  陳建勛律師
上列上訴人因違反毒品危害防制條例案件，不服臺灣臺中地方法
院97年度訴字第3819號中華民國98年2月13日第一審判決（起訴
案號：臺灣臺中地方法院檢察署97年度偵緝字第1801號），提起
上訴，本院判決如下：
    主  文
原判決關於販賣第一級毒品三罪及定其應執行刑部分均撤銷。
乙○○犯如附表編號一至三號所示之罪，均累犯，各處如附表編
號一至三號所示之刑，從刑各如附表編號一至三號所載。應執行
有期徒刑拾捌年陸月；與丙○○共同販賣第一級毒品所得之財物
共計新臺幣仟元連帶沒收之，如全部或一部不能沒收時，以其
與丙○○之財產連帶抵償之；未扣案之門號0000000000號行動電
話壹支（含ＳＩＭ卡）連帶沒收之，如全部或一部不能沒收時，
與丙○○連帶追徵其價額。
    事  實
一、乙○○前於民國（下同）91年間，因違反毒品危害防制條例
    案件，經原審法院以91年訴字896號判決判處有期徒刑1年、
    6月，並定其應執行有期徒刑1年4月確定，經入監服刑後，
    於93年4月21日因縮短刑期假釋付保護管束出監，俟於93年6
    月10日因保護管束期滿，假釋未經撤銷，視為執行完畢。詎
    其猶不知悔改，明知海洛因係經行政院衛生署公告列為毒品
    危害防制條例所列管之第一級毒品，不得販賣及持有，竟以
    提供免費之海洛因供丙○○（業經原審法院以96年度訴字第
    4441號判決有罪確定）施用作為酬庸而與丙○○共同基於販
    賣第一級毒品海洛因之犯意聯絡，由乙○○提供門號000000
    0000號行動電話予丙○○作為聯繫販賣毒品之工具使用，並
    由乙○○以不詳代價購入海洛因後，加以分裝，而於下列時
    、地，為販賣海洛因之犯行：
  (一)丙○○於96年8月4日下午3時5分許，以門號0000000000號行
    動電話，接獲丁○○以門號0000000000號行動電話來電洽購
    海洛因事宜，2人談妥後即由丙○○駕車搭載乙○○至臺中
    縣沙鹿鎮○○路某處，由乙○○下車將海洛因1包（其份量
    可供丁○○施用1次）販賣予丁○○，並向丁○○收取新臺
    幣（下同）1千元之代價。
  (二)丙○○於96年8月4日下午3時21分許，以門號0000000000號
    行動電話，接獲戊○○以門號00-00000000號市內電話來電
    洽購海洛因事宜，2人談妥後即由丙○○駕車搭載乙○○至
    臺中縣梧棲鎮○○路某處，由丙○○下車將海洛因1包（其
    份量可供戊○○施用1次）販賣予戊○○，並向戊○○收取1
    千元之代價後，轉交予乙○○。
  (三)丙○○於96年8月6日晚間9時54分許，以門號0000000000號
    行動電話，接獲戊○○以門號00-00000000號市內電話來電
    洽購海洛因事宜，2人談妥後即由丙○○駕車搭載乙○○至
    臺中縣沙鹿鎮○○路某處，由丙○○下車將海洛因1包（其
    份量可供戊○○施用1次）販賣予戊○○，並向戊○○收取1
    千元之代價後，轉交予乙○○。
二、嗣就乙○○所持用之行動電話門號實施通訊監察，經警針對
    相關處所實施搜索，於96年10月11日下午5時許，為警持原
    審法院核發之搜索票，在臺中縣梧棲鎮○○路58號丙○○住
    處搜索，並當場扣得丙○○所有供其施用海洛因所用之注射
    針筒6支；丙○○經警偵訊後供出乙○○，乙○○至97年8月
    4日始為警緝獲。
三、案經臺中縣警察局移送臺灣臺中地方法院檢察署檢察官偵查
    起訴。
    理    由
壹、證據能力方面：
一、被告以外之人（包括證人、鑑定人、告訴人、被害人及共同
    被告等）於審判外之言詞或書面陳述，除法律有規定者外，
    不得作為證據，刑事訴訟法第159條第1項有明文規定。證人
    丙○○、丁○○、戊○○3人於警詢中所為之陳述，係屬審
    判外之陳述，查無任何法律規定有得為證據之例外事由，是
    依上開說明，應認為無證據能力，不得採為本案之證據。
二、按被告以外之人於偵查中向檢察官所為陳述，除顯有不可信
    之情況者外，得為證據，同法第159條之1第2項定有明文。
    偵查中對被告以外之人所為之偵查筆錄，性質上係屬傳聞證
    據。惟現階段刑事訴訟法規定檢察官代表國家偵查犯罪、實
    施公訴，依法其有訊問被告、證人及鑑定人之權，證人、鑑
    定人且須具結，而實務運作時，檢察官偵查中向被告以外之
    人所取得之陳述，原則上均能遵守法律規定，不致違法取供
    ，其可信度極高，職是，被告以外之人前於偵查中已具結而
    為證述，除反對該項供述得具有證據能力之一方，已釋明「
    顯有不可信之情況」之理由外，不宜遽指該證人於偵查中之
    陳述不具證據能力。本件證人丙○○、丁○○、戊○○於檢
    察官偵查中供後具結所為之陳述，未曾提及檢察官有不法取
    供之情形，被告或辯護人亦未釋明上開供述有顯不可信之情
    況，依上說明，證人丙○○、丁○○、戊○○於偵查中之證
    言自均具有證據能力。
三、按有事實足認被告或犯罪嫌疑人涉犯有最輕本刑為三年以上
    有期徒刑之罪嫌，並危害國家安全或社會秩序情節重大，而
    有相當理由可信其通訊內容與本案有關，且不能或難以其他
    方法蒐集或調查證據者，得發通訊監察書。通訊監察書，偵
    查中由檢察官依司法警察機關聲請或依職權核發，審判中由
    法官依職權核發，96年12月11日修正施行前通訊保障及監察
    法第5條第1項第1款、第2項定有明文。是如依上開程序之通
    訊監察所取得之證據，即屬依法定程序所取得，自有證據能
    力。本案對上訴人即被告（下稱被告）乙○○所使用之0000
    000000、0000000000號行動電話之通訊監察，係檢察官依法
    核發實施，本件監聽業經臺灣臺中地方法院檢察署96年7月
    27日核發之96年中檢輝黃聲監字第001089號通訊監察書辦理
    ，自96年7月27日起至96年8月24日止，監聽0000000000號行
    動電話，此有附卷載明監聽對象及監聽時間等相關內容之通
    訊監察書在卷可稽（見警卷第13至15頁），是該通訊監察譯
    文取得之合法性無疑，自有證據能力。又本件被告、辯護人
    、檢察官等對於通訊監察案件錄音光碟內容之真正並無爭執
    ，對於錄音所譯成文書之真正亦不爭執，且本案通訊監察譯
    文並於本院審理時經合法調查，則此項通訊監察之譯文自具
    有證據能力。
貳、實體部分：
一、訊據被告乙○○矢口否認有與證人丙○○共同販賣第一級毒
    品海洛因予證人丁○○、戊○○之犯行，辯稱：伊並沒有提
    供海洛因予丙○○施用，也沒有與丙○○一同將海洛因販賣
    予丁○○、戊○○，是丙○○自己去販賣的，與伊無關云云
    。經查：被告分別於如犯罪事實欄一、(一)至(三)所示之時間、
    地點，與證人丙○○共同販賣第一級毒品海洛因予證人丁○○、戊○○之事實，有下列證據為證：
  1.證人丙○○：(1)於96年10月12日偵查中具結後證述：「（問
    ：戊○○、丁○○是否有向你購買毒品？）他們是向乙○○
    購買，由我接聽電話。」、「（問：他們撥打何電話給乙○○？）0000-000000（乙○○使用）、0000-000000（乙○○
    使用）、0000-000000（乙○○使用）、0000-000000（阿正
    使用）、0000-000000（乙○○使用）。」、「（問：上開
    電話，你曾經接聽的是哪幾支？）0000-000000這支，其他
    那3支電話是新的，沒有給我接聽過。」、「（問：如何與
    想購買毒品的人接洽？）購買毒品之人在電話內會說要多少
    、什麼種類，我再轉述給乙○○聽，有時候乙○○會要我請
    對方再另外聯絡，或把約定交易地點告訴對方。」等語（見
    96年度偵字第24420號偵查影卷第5至6頁）；於97年3月19日
    偵查中具結後證述：「（問：之前向檢察官供述，販毒都是
    乙○○《阿滿》要你交貨？）是。」、「（問：這幾次檢察
    官起訴你事實，均是阿滿提供毒品，你當交通將這些錢收回
    交給阿滿？）正確。」、「（問：乙○○有無販毒？）如我
    之前跟檢察官所證述的均屬實，我是幫她送毒品、收錢的人
    ，乙○○的確有在販毒。」等語（見97年度偵字第5855號偵
    查卷第20至21頁）；於97年8月8日偵查中具結後證述：「（
    問：她《指乙○○》當時如何跟你販毒？）這電話00000000
    00是阿滿拿給我接的，她跟我說這支電話給我接，當時她跟
    我說，如果有人打電話說要買海洛因，就叫我跟她拿，錢我
    收回來交給乙○○，我沒有抽成，不過她免費提供海洛因給
    我使用，因我沒有經濟來源，所以只好幫乙○○販毒。」等
    語（見97年度偵緝字第1801號偵查卷第49頁）。(2)又於96年
    10月12日以被告身份經原審法院為羈押訊問時供述：「（問
    ：是否認識綽號「乙○○」及「阿正」之人？）認識，我是
    跟乙○○購買毒品認識的，之後於96年7月底開始我幫忙乙○○接電話一直到96年9月初，乙○○如果有來梧棲鎮找我
    或我來臺中縣龍井鄉○○○路與遊園路附近時，我就會幫忙
    接電話，總共幾次我已經算不出來。」、「（問：接電話的
    內容？）內容就是人家要向乙○○買毒品的金額及數量，我
    轉述給乙○○知道，乙○○要我向這些購買的人到哪裡碰面
    ，有時候會請他們另外聯絡，我有時再打電話過去表示聯絡
    的時間地點。」等語（見原審法院96年度聲羈字第1795號影
    卷第4至5頁）。(3)再於96年12月3日、27日及97年1月21日原
    審法院96年度訴字第4441號刑事案件訊問時、行準備程序時
    及審理時，以被告身份供述：「毒品不是我賣的，96年8月4
    日、96年8月6日2次我只是幫乙○○拿毒品給戊○○而已，
    劉恩琪部分是我跟乙○○一起去，我幫乙○○開車，當時我
    坐在車裡，乙○○直接把車窗搖下來將毒品交給劉恩琪。」
    、「（問：這次賣給劉恩琪電話是否是你接聽的？）是的。
    」、等語（見原審法院96訴4441號影卷第13頁）、「我只是
    需要用毒品跟乙○○在一起，毒品買賣都是乙○○在弄的。
    」、「我確實有幫乙○○接聽電話，都是乙○○把毒品交給
    證人，證人才把錢給乙○○。」、「（問：你到底有無交付
    毒品給戊○○？）是乙○○叫我把毒品交給戊○○，96年8
    月4日、96年8月6日兩次乙○○都有去。」等語（見原審法
    院96訴4441號影卷第31至33頁）、「（問：你賣給丁○○、
    戊○○一共3次毒品海洛因，每次是否是新臺幣1千元1小包
    ？）是。」、「（問：賣給戊○○這2次毒品海洛因，是否
    都是你交付毒品海洛因給戊○○及向戊○○收錢，乙○○在
    車內？）是。」、「（問：賣給丁○○毒品海洛因，是乙○○將毒品拿給丁○○並向丁○○收錢，你當時人在車內？）
    是。」、「（問：這3次是否都是你開車載乙○○到達現場
    ？）是。」、「（問：你向戊○○收取這2次的販賣海洛因
    毒品的錢，將錢交給何人？）交給乙○○。」、「（問：乙○○如何給你報酬？）乙○○會請我施用海洛因。」、「（
    問：你賣給戊○○、丁○○海洛因毒品的量1包有多少？）
    不清楚，1包的量戊○○、丁○○只能施用1次。」等語（見
    原審法院96年度訴字第4441號影卷第60至61頁）。(4)復於97
    年12月4日本案審理時具結後證述：「（問：你在警察局你
    說這通電話有些人要買毒品，當時是乙○○叫你接電話，叫
    你跟對方說好後，叫你與他交易？）本來這支電話《指門號
    0000000000號》是乙○○的，本來我們每天都在一起，當時
    我只是幫乙○○送毒品，人家要東西，我接到我說誰，我就
    送毒品去，上開2通電話《指96年8月4日下午3時21分59秒戊○○以家中電話撥打予丙○○使用之0000000000號手機，及
    96年8月4日晚上6時46分3秒，丁○○以其手機撥打予丙○○
    上開使用之手機》也是我向乙○○拿毒品，再送去給對方。
    」、「（問：對方到底是要跟你買毒品還是要跟乙○○買毒
    品？）這2通電話是我接到的，應該是要跟我買毒品，但是
    我當時沒有貨，而我剛好跟乙○○在一起，所以就跟乙○○
    拿毒品後，再拿去賣給對方。」、「（問：你如何跟乙○○
    算？）例如乙○○拿1千元的貨給我，我就拿1千元給乙○○
    。」、「（問：你有何好處？）我沒有好處，因為我都跟乙○○在一起，我沒有毒品可以施用時，就跟乙○○拿。」、
    「（問：有人打電話跟你買毒品時，你如何跟乙○○講要拿
    毒品？）我跟她說，例如人家要2千元的東西，你有沒有東
    西可以給人家，她說有後就拿毒品給我，我就送去，收回的
    錢就交給乙○○。」、「（問：你送毒品給丁○○與戊○○
    時，你的毒品來源何來？）是乙○○。」、「（問：你去把
    毒品交給丁○○與戊○○後錢你交給誰？）乙○○。」、「
    （問：在本院96年訴字第444號你為被告的案件中，也就是
    你目前在執行的這個案子，本院有問你也是我問你的，賣給
    戊○○這2次毒品這2次海洛因是否都是你交付給戊○○也都
    是你收錢，而當時乙○○都在車內，你回答說是，你當時是
    照實回答的嗎？）我當時記憶比較深刻，應該是照實回答。
    」、「（問：本院再問你賣給丁○○海洛因是乙○○將毒品
    拿給丁○○並向丁○○收錢，你當時人在車內，你回答說是
    ，你當時是照實回答的嗎？）是。」、「（問：本院再問你
    這3次是否都是你開車載乙○○到達現場，你回答說是，你
    當時是照實回答的嗎？）是。」、「（問：本院再問你，你
    向戊○○收取這次販賣海洛因的錢，你將錢交給何人，你回
    答說交給乙○○，你當時是照實回答的嗎？）是。」、「（
    問：本院再問你，乙○○如何給你報酬，你說乙○○會請我
    施用海洛因，你當時也是照實回答的嗎？）是。」、「（問
    ：你有冤枉乙○○？）沒有。」等語（見原審卷第74至75、
    77、80至81頁）。經核證人丙○○之上開證述，足見證人丙○○就其係持被告所提供之門號0000000000號行動電話與證
    人丁○○、戊○○2人聯繫販賣海洛因事宜，並於雙方談妥
    後，由被告提供海洛因於交易之際交付販賣予證人丁○○、
    戊○○2人，而證人丁○○、戊○○2人所交付之價金最終亦
    係交由被告收受，證人丙○○僅自被告處獲取海洛因可免費
    施用之利益等情均證述歷歷。再證人丙○○既證述被告確有
    無償提供海洛因予伊施用之情事，則證人丙○○與被告間應
    素無怨隙，客觀上實無任意設詞誣陷被告之必要，衡諸常情
    ，證人丙○○應無甘冒偽證罪之處罰，誣指被告涉犯本罪，
    而為虛偽陳述其毒品來源之必要，足認證人丙○○不致故為
    不利被告之陳述，其證詞至可採信。
  2.證人丁○○：於96年11月13日偵查中具結後證述：「（問：
    是否向在庭的丙○○買過海洛因？）應該不是直接跟他買的
    。我打電話給1支0936開頭的電話，有時候是在庭的被告接
    的，有時會是1個女的接的。」、「（問：你曾與丙○○見
    過面？）通常我都是打電話過去後，跟1個女藥頭說我要買
    海洛因，女藥頭會跟在庭的丙○○一起來，由女藥頭拿我要
    的海洛因給我，丙○○只是單純的一起來的，丙○○應該是
    女藥頭的司機。」、「（問：丙○○知道你們在交易毒品？
    ）我不清楚。」、「（問：你說打電話去有時候是丙○○接
    的？）是。不過是女藥頭接的比較多。」、「（問：《提示
    96年8月4日下午3時5分通訊監察譯文》這次交易是否有成功
    ？）有。」、「（問：情形為何？）我看這通訊譯文之後，
    這通電話應該是丙○○接的，因為我不知道丙○○的名字，
    所以都叫他老大，我不會叫女藥頭老大，因為我都叫他姐仔
    ，所以這通電話應該是丙○○接的。」、「（問：這次交易
    是否有成功？）應該有，時間就是上面的時間。」、「（問
    ：地點，一樣的要去那裡？）應該是沙鹿鎮○○○路上。」
    、「（問：買多少？）應該是1千元海洛因。」等語（見96
    年度偵字第24420號偵查影卷第29至30頁），核與證人丙○○上開證述內容大致相符，再證人丁○○所使用之門號0000
    000000號行動電話確有於96年8月4日下午3時5分許，與證人
    丙○○所使用之門號0000000000號行動電話間互有通聯之情
    形，此有臺灣臺中地方法院檢察署96年7月27日96年中檢輝
    黃聲監字第001089號（原判決誤為臺灣臺中地方法院檢察署
    96年11月23日96年中檢輝黃聲監（續）字第001729號）通訊
    監察書及通訊監察作業譯文報告表各乙份附卷可稽（見臺中
    縣警察局刑警大隊中縣警刑大偵二字第0970003250號第13至
    15頁、第28頁），更足以佐證證人丁○○證述之憑信性，堪
    認證人丙○○確有於96年8月4日下午3時5分許，以門號0000
    000000號行動電話，接獲證人丁○○以門號0000000000號行
    動電話來電洽購海洛因事宜，且渠2人談妥後，依證人丙○○所證述，即由證人丙○○駕車搭載被告至臺中縣沙鹿鎮○○路某處，由被告下車將足供證人丁○○施用1次份量之海
    洛因1包販賣予證人丁○○，並向證人丁○○收取1千元之代
    價。
  3.證人戊○○：(1)於96年11月6日偵查中具結後證述：「（問
    ：《提示96年8月4日15時21分通訊監察譯文》此通是否交易
    成功？）有。時間就是通聯地點的時間，地點在位於梧棲鎮
    ○○路附近，我用1千元與他買了1包的海洛因。」、「（問
    ：《提示96年8月6日19時5分23秒、21時54分3秒通訊監察譯
    文》此通是否交易成功？）一開始他好像沒有貨，後來他補
    完貨後，我就去他家又買了1包的海洛因。」、「（問：你
    之前依通訊監察譯文證述，丙○○賣你2次的海洛因？）這
    支電話是阿滿的，打電話去，一開始都是阿滿接的，後來是
    丙○○接的，不過這些毒品是阿滿叫他拿給我的。」、「（
    問：每包1千元的海洛因的錢交給誰？）看誰下車就交給誰
    。」、「（問：有無把錢交給在庭的丙○○？）有。後來都
    是丙○○下車拿毒品給我，我把錢交給他。」等語（見96年
    度偵字第24420號偵查影卷第18至19頁）。(2)於97年12月4日
    本案審理時具結後證述：「（問：洪仔《指丙○○》開車拿
    毒品給你時，你有無注意他的車上有無其他的人？）我知道
    車裡面有人，但是我不知道是何人。」、「（問：洪仔有無
    跟你說他的毒品是哪裡來的？）沒有。」、「（問：洪仔賣
    你毒品每次都是多少錢？）每次都是1千元。」、「（問：
    每次賣你的毒品都是海洛因？）是。」、「（問：你在偵查
    中為何說丙○○拿給你的毒品都是乙○○叫丙○○拿給你的
    ？）《審判長提示偵卷P.19供證人戊○○閱讀》這是跟我報
    電話的這個人跟我說打電話過去跟他說找阿滿，但是後來接
    電話及拿毒品來的人都是洪仔不是乙○○，我不知道為什麼
    我偵查中會說是阿滿叫丙○○拿給我的，我可以確定的是我
    從來沒有從乙○○手上拿過毒品。」、「（問：你會說毒品
    是阿滿叫丙○○拿給你的是根據什麼？）是洪仔跟我說的，
    他曾經跟我說他要去跟阿滿拿，再拿給我，因為我曾經打給
    洪仔要買毒品時，洪仔說他身上沒有毒品，所以他說他要跟
    阿滿拿，拿到後再賣給我，我已經很久沒有看到阿滿了，是
    聽丙○○在講，我才想說會不會是我認識的乙○○。」等語
    （見原審卷第87至88頁）。經核證人戊○○就被告是否有與
    證人丙○○一同販賣毒品海洛因予伊，其證述有先後陳述不
    一致之情事，然查，證人之證詞，屬供述證據之一種，而供
    述證據具有其特殊性，與物證或文書證據具有客觀性及不變
    性並不相同。蓋人類對於事物之注意及觀察，有其能力上之
    限制，未必如攝影機或照相機般，對所發生或經歷的事實能
    機械式無誤地捕捉，亦未必能洞悉事實發生過程之每一細節
    及全貌。且常人對於過往事物之記憶，隨時日之間隔而漸趨
    模糊或失真，自難期其如錄影重播般地將過往事物之原貌完
    全呈現。此外，因個人教育程度、生活經驗、語言習慣之不
    同，其表達意思之能力與方式，亦易產生差異。故供述證據
    每因個人觀察角度、記憶能力、表達能力、誠實意願、嚴謹
    程度及利害關係之不同，而有對相同事物異其供述之情形發
    生，而其歧異之原因，未必絕對係出於虛偽所致。是以證人
    之證詞，遇有前後不一，或彼此互相齟齬之情形，法院應就
    其全盤供述之意旨，佐以卷內證據為綜合判斷，並依據經驗
    法則及論理法則，詳予剖析其供述異、同之情形，調查其他
    必要之證據，以去瑕存真，定其取捨，若足認其關於基本事
    實之陳述，果於真實性無礙時，即非不得予以採信。況證人
    之供述，前後稍有不符或相互間有所歧異，究竟何者可採，
    事實審法院非不可本於經驗法則，斟酌其他情形，作合理之
    比較，定其取捨；若其基本之陳述與真實性無礙時，仍非不
    得予以採信，非謂一有不符或矛盾，即認其全部均為不可採
    信；從而，供述之一部認為真實者，予以採取，自非證據法
    則所不許。因之，證人供述前後縱有差異，事實審法院依憑
    證人前後之供述，斟酌其他證據，本於經驗法則與論理法則
    ，取其認為真實之一部，作為論罪之證據，自屬合法。是本
    案證人戊○○有關本案2次毒品交易之重要情節，如購買海
    洛因之聯繫方法、時間、地點、數量、價格、收受毒品及付
    款之方式等，於偵查中及本案審理時均已證述明確，且核與
    證人丙○○上開證述內容大致相符，自不得僅憑其於本案審
    理時，為迴護被告而隱匿陳述被告有於交易毒品之際在場之
    事實，致與其於偵查中所述不符之瑕疵，即認其於偵查中之
    證詞不可採。此外，證人戊○○所使用之門號00-00000000
    號市內電話確分別有於96年8月4日下午3時21分許及96年8月
    6日晚上9時54分許，與證人丙○○所使用之門號0000000000
    號行動電話間互有通聯之情形，此亦有臺灣臺中地方法院檢
    察署96年7月27日96年中檢輝黃聲監字第001089號（原判決
    誤為臺灣臺中地方法院檢察署96年11月23日96年中檢輝黃聲
    監（續）字第001729號）通訊監察書、通訊監察作業譯文報
    告表及臺中縣警察局刑警大隊偵二隊通訊監察譯文表各乙份
    附卷可稽（見臺中縣警察局刑警大隊中縣警刑大偵二字第09
    70003250號第13至15頁、第28頁、第30頁），堪認證人丙○○確分別有於96年8月4日下午3時21分許及96年8月6日晚上9
    時54分許，以門號0000000000號行動電話，接獲證人戊○○
    以門號00-00000000號市內電話來電洽購海洛因事宜，且渠2
    人談妥後，依證人丙○○所證述，即由證人丙○○駕車搭載
    被告前往臺中縣梧棲鎮○○路某處及臺中縣沙鹿鎮○○路某
    處，由證人丙○○下車各將足供證人戊○○施用1次份量之
    海洛因1包販賣予證人戊○○，並向證人戊○○收取1千元之
    代價後，轉交予被告。又被告雖辯稱其所持用之0000-00000
    0號電話，於96年8月4日下午2時許，基地台位置在台中市南
    屯區○○○路791號4樓頂，而自同日下午4時開始，其基地
    台位置則在台中縣清水鎮○○路79號6樓，足見被告與證人
    丙○○於96年8月4日下午3時21分許之後某時於臺中縣梧棲
    鎮○○路某處販賣毒品予證人戊○○時，並未處在同一地點
    ，惟查關於本次毒品交易情形，被告並未提出證人丙○○販
    賣毒品予戊○○當時，其所持電話之基地台位置不在臺中縣
    梧棲鎮○○路附近之通聯記錄以資證明其當時未與證人丙○○同在一處，且96年8月4日下午4時開始，被告之基地台位
    置在台中縣清水鎮○○路79號6樓，與毒品交易地點臺中縣
    梧棲鎮○○路某處，地點相距甚近，又證人丙○○於原審96
    年10月12日羈押訊問時稱：「（問：是否認識綽號『乙○○
    』及『阿正』之人？）認識，我是跟乙○○購買毒品認識的
    ，之後於96年7月底開始我幫忙乙○○接電話一直到96年9月
    初，乙○○如果有來梧棲鎮找我或我來台中縣龍井鄉○○○
    路與遊園路附近時，我就會幫忙接電話，總共幾次我已經算
    不出來。」、「（問：接電話的內容？）內容就是人家要向
    乙○○購買毒品的金額及數量，我轉述給乙○○知道，乙○○要我向這些購買的人到哪裡碰面，有時候會請他們另外聯
    絡，我有時再打電話過去表示聯絡的時間地點。」（見96年
    度聲羈字第1795號卷第4至5頁），依證人丙○○所述，乙○○跟證人丙○○在一起時，證人丙○○方幫忙接聽電話，二
    人根本無庸透過電話聯繫購買毒品之事，被告所辯純屬卸責
    之詞，不足採信。
  4.依證人丙○○於偵查中具結後證述：門號0000000000號行動
    電話係被告乙○○所使用等語，再觀諸卷附被告所持用之門
    號0000000000號行動電話，於96年8月7日14時55分52秒與持
    用門號0000000000號行動電話之不詳成年男子之通訊監察譯
    文內容，經本院於98年5月19日準備程序時勘驗結果顯示：
    「Ａ（女子）：我現在要拿出去寄人家，他等一下就回來。
      Ｂ（男子）：他電話幾號？
      Ａ（女子）：啥？
      Ｂ（男子）：你要找我還是洪仔（丙○○）？
      Ａ（女子）：洪仔啦。
      Ｂ（男子）：洪仔電話幾號？
      Ａ（女子）：你以後不能常常改徒喔！
      Ｂ（男子）：好，我知道，不會，放心！
      Ａ（女子）：他是對你不錯，我知道，人家他要叫你打電
      Ｂ（男子）：我沒有那個……
      Ａ（女子）：他們都在等你。
      Ｂ（男子）：喔！他的電話幾號？
      Ａ（女子）：0936。
      Ｂ（男子）：以後如果有人要拿再打這一支。
      Ａ（女子）：541。
      Ｂ（男子）：687。
      Ａ（女子）：好。」
    （譯文內容見臺中縣警察局刑警大隊中縣警刑大偵二字第09
    70003250號刑案偵查卷宗第33頁正面，勘驗筆錄見本院卷第
    65頁背面），而該通電話中女子的聲音，經本院訊問被告後
    ，業經被告坦承為其聲音（見本院卷第66頁正面），由上開
    被告與該不詳成年人之對話可知，被告確有提供門號000000
    0000行動電話予綽號「洪仔」之證人丙○○使用，雖被告與
    該不詳成年人在電話中未講明被告係將何物寄放「洪仔」處
    ，惟衡之海洛因係第一級毒品，無論持有、施用、販賣，均
    屬違法行為，為治安機關所嚴查，此為眾所週知，毒品交易
    均於隱密下進行，其以通訊聯絡亦鮮有明白直接以「毒品」
    、「海洛因」等名稱或相近之用語稱之，都以暗語或彼此已
    有默契之含混語意而為溝通，因此，依上開通訊監察譯文，
    雖未見雙方明言所寄放者為何物之說詞，惟依證人丙○○上
    開證述有幫被告販賣海洛因毒品之證詞，並參酌被告上開與
    友人之通訊內容，益足證明證人丙○○前開證述伊係持用被
    告提供之門號0000000000行動電話作為聯繫毒品買賣交易事
    宜，而幫被告販賣海洛因等情屬實；是被告與證人丙○○間
    就販賣第一級毒品海洛因予證人丁○○、戊○○，確有共同
    意圖營利而販賣第一級毒品之犯意聯絡及行為分擔，至為明
    確。
  5.至被告之選任辯護人於本院行準備程序時，請求本院傳喚證
    人丁○○、戊○○到庭，惟此部分請求詰問之待證事實，業
    經證人丁○○、戊○○分別於偵訊中（指證人丁○○、戊○○）及原審審理時（指證人戊○○）到庭具結後證述綦詳，
    是自無重覆傳喚詰問之必要，併此敘明。
二、本件被告與證人丙○○販賣海洛因之對象有2人，次數達3次
    ，參諸我國查緝販賣毒品海洛因執法甚嚴，對於販賣毒品者
    尤科以重度刑責。又販賣毒品既係違法行為，當非可公然為
    之，亦無公定價格，且容易分裝並增減份量，而每次買賣之
    價量，可能隨時依雙方關係深淺、資力、需求量及對行情之
    認知、來源是否充裕、查緝是否嚴謹、購買者被查獲時供述
    購買對象之可能風險之評估等情形，而異其標準，非可一概
    而論；販賣之利得，除被告坦承犯行或價量俱臻明確外，委
    難察得實情，販賣之人從價差或量差中牟利之方式雖異，其
    意圖營利之販賣行為則同一。是以因毒品量微價高，取得不
    易，販賣者率有暴利可圖，苟非意圖販賣營利，一般人焉有
    可能甘冒重度刑責而提供海洛因予他人。且如證人丁○○、
    戊○○等人亦不知被告販入海洛因之成本如何，致無法查得
    販賣之實際利得若干。惟被告與證人丁○○、戊○○間並無
    特別之親屬情誼，且證人丁○○、戊○○等人均證述其等購
    買海洛因時，有交付金錢而均屬有償之行為，且係在如犯罪
    事實欄一、(一)至(三)所示之地點與被告進行交易，參酌本件被
    告販賣毒品之交易金額為共3千元，如無相當利潤可圖，豈
    有甘冒遭受重刑之風險，而將海洛因無償轉讓他人之理；是
    倘被告非有厚利可圖，自無平白費時、費力特意於如犯罪事
    實欄一、(一)至(三)所示之地點交付毒品海洛因予對方之理，被
    告販賣毒品而分別交付海洛因予證人丁○○、戊○○等人，
    其主觀上顯係基於營利之販賣意圖而為毒品之提供行為，洵
    堪認定。
三、綜上所述，被告否認有前開犯行，均屬事後卸責之詞，不足
    採信。本件事證已臻明確，被告前揭販賣海洛因之犯行洵堪
    認定，應予依法論科。
、論罪科刑之說明及理由：
一、查海洛因屬毒品危害防制條例第2條第2項第1款所列之第一
    級毒品，核被告所為如犯罪事實欄一、(一)至(三)所示販賣海洛
    因部分，係犯修正前毒品危害防制條例第4條第1項之販賣第
    一級毒品罪。而依最高法院95年5月23日刑事庭第8次會議決
    議，關於法律變更之比較適用，於比較時應就罪刑有關之共
    犯、未遂犯、想像競合犯、牽連犯、連續犯、結合犯，以及
    累犯加重、自首減輕暨其他法定加減原因（如身分加減）與
    加減比例等一切情形，本於統一性及整體性原則，綜其全部
    罪刑之結果而為比較。被告行為後，毒品危害防制條例第4
    條業已修正，並於98年5月20日公布，同年月22日施行；又
    法規之制定與法規之修正，如有特定生效日之必要者，依中
    央法規標準法第14條或第20條第2項準用第14條之規定，應
    分別特定其施行日期。法規制定或前次修正基於特殊因素所
    特定之施行日期，並不適用於日後修正或再次修正之條文。
    法律之制定或修正，若未明定施行日期者，中央法規標準法
    雖未規定應自何時生效，然法律既經制定或修正並經總統公
    布，自應依一般原則，自公布日起算至第3日發生效力。至
    於92年7月9日修正公布之毒品危害防制條例第36條規定：「
    本條例自公布後6個月施行。」其立法理由係謂：「(一)依修
    正草案第2條第3項規定，法務部需會同衛生署成立審議委員
    會每3個月定期檢討調整毒品之分級及品項，而本次新增第
    四級毒品，有需要在新法施行前先經該審議會檢討後再調整
    公布，爰預留6個月緩衝期，以利處理。(二)依本條例新修正
    之規定，有必要再訂定相關子法及修正相關法規，以配合本
    條例之施行，故亦有需要預留適當緩衝期，以利訂頒相關子
    法及相關法規之配合修正。」故該條規定，顯係因應該次修
    正之需，始預留適當之緩衝期。與本次之修正並未定有施行
    日期之特別規定，且亦未明示係基於何特殊因素而修正，自
    並不能適用92年7月9日修正公布之毒品危害防制條例第36條
    自公布後6個月施行之規定（司法院98年6月29日院台廳刑一
    字第098001464 3號函參照）。是被告犯後法律已有變更，
    修正前毒品危害防制條例第4條第1項規定為：「製造、運輸
    、販賣第一級毒品者，處死刑或無期徒刑；處無期徒刑者，
    得併科新臺幣一千萬元以下罰金。」；修正後毒品危害防制
    條例第4條第1項規定為：「製造、運輸、販賣第一級毒品者
    ，處死刑或無期徒刑；處無期徒刑者，得併科新臺幣二千萬
    元以下罰金。」，修正後之條文，將併科罰金之數額提高，
    對被告並非有利，從而，依刑法第2條第1項之規定及前揭最
    高法院決議綜其全部罪刑新舊法比較之結果，此部分修正後
    之法律規定顯較修正前不利於被告，依刑法第2條第1項前段
    之規定，自應適用被告行為時之毒品危害防制條例。
二、被告為販賣第一級毒品海洛因而持有海洛因之低度行為，已
    為販賣之高度行為所吸收，不另論罪。
三、按凡以自己犯罪之意思而參與犯罪，不論其所參與者，是否
    犯罪構成要件之行為，皆為刑法第28條所規定之正犯，固不
    待言，即以幫助他人犯罪之意思而參與犯罪，其所參與者，
    苟係犯罪構成要件之行為，亦為共同正犯，必以幫助他人犯
    罪之意思而參與犯罪，其所參與者又為犯罪構成要件以外之
    行為，始為刑法第30條第1項所規定之幫助犯（從犯）。又
    刑法上所謂販賣行為，係指以營利為目的，將標的物購入或
    賣出，有一於此，犯罪即為完成，故交付買賣標的物與收取
    價金，均屬販賣犯罪之構成要件行為，縱以幫助他人營利犯
    罪之意思，而有參與交付買賣標的物、收取價金之販賣要件
    行為，自應論以共同正犯，而非幫助犯（最高法院84年度臺
    上字第5647號、95年度臺上字第2400號判決意旨參照）。查
    證人丙○○於犯罪事實欄一、(一)至(三)所示之時間，與被告乙○○一同販賣海洛因予證人丁○○、戊○○，由證人丙○○
    為被告乙○○交付毒品給證人丁○○、戊○○，並收取販賣
    所得後交付被告收取，已如前述，則證人丙○○於前開3次
    販毒行為中，既有分擔交付海洛因及收取價金之行為，自該
    當於販賣第一級毒品罪之構成要件，故被告與證人丙○○就
    上開犯罪事實欄一、(一)至(三)所示販賣第一級毒品海洛因部分
    ，有犯意聯絡及行為分擔，均為共同正犯。
四、又按刑法已於94年2月2日修正刪除原第56條所定連續犯規定
    ，並自95年7月1日施行，則數行為而犯同一之罪名者，其發
    生在修正刑法施行後者，即不能再適用修正前刑法第56條之
    規定論以連續犯。再揆之原刑法第56條連續犯修正之理由略
    謂：「對繼續（指反覆多次）犯同一罪名之罪者，均適用連
    續犯之規定論處，不無鼓勵犯罪之嫌，亦使國家刑罰權之行
    使發生不合理之現象。」、「基於連續犯原為數罪之本質及
    刑罰公平原則之考量，爰刪除有關連續犯之規定」等語，顯
    見基於概括犯意，多次販賣毒品之行為，於刑法修正前，固
    得依連續犯之例，論以一罪，但於修正刑法施行後，所為之
    數販賣毒品行為，即應回歸本來就應賦予複數法律效果之原
    貌，而各自獨立評價之數罪。是被告所犯如犯罪事實欄一、
    (一)至(三)所示之3次販賣第一級毒品之行為，自應按數罪分論
    併罰之。
五、被告前於91年間，因違反毒品危害防制條例案件，經原審法
    院以91年訴字896號判決判處有期徒刑1年、6月，並定其應
    執行有期徒刑1年4月確定，經入監服刑後，於93年4月21日
    因縮短刑期假釋付保護管束出監，俟於93年6月10日因保護
    管束期滿，假釋未經撤銷，視為執行完畢等情，有臺灣高等
    法院被告前案紀錄表及臺灣臺中地方法院檢察署刑案資料查
    註紀錄表在卷可憑，被告前受有期徒刑執行完畢，5年內故
    意再犯本件有期徒刑以上之3罪，為累犯，均應依刑法第47
    條第1項之規定，除本件之法定本刑為死刑、無期徒刑，依
    法不得加重其刑外，其餘加重其刑。
六、又按販賣第一級毒品罪之法定刑為「死刑或無期徒刑；處無
    期徒刑者，得併科新臺幣一千萬元以下罰金」，修正前毒品
    危害防制條例第4條第1項定有明文。然同為販賣第一級毒品
    者，其原因動機不一，犯罪情節未必盡同，或有大盤毒梟者
    ，亦有中、小盤之分，所造成危害社會之程度自屬有異，法
    律科處此類犯罪，所規定之法定最低本刑卻均相同，顯有違
    「罰當其罪」之原則。職是之故，若審酌個案情狀，認為處
    以有期徒刑，即可收懲儆之效，並足以達到防衛社會目的者
    ，自非不可依客觀之犯行與主觀之惡性二者加以考量其情狀
    ，是否有可憫恕之處，適用刑法第59條之規定酌量減輕其刑
    ，期使個案裁判之量刑，能斟酌至當，符合比例原則。揆之
    本案卷證資料，被告上開販賣第一級毒品情節暨所得財物，
    顯無從與大盤毒梟相擬，核其情節，若處以法定最低本刑無
    期徒刑，猶嫌過重，實屬情輕法重，在客觀上足以引起一般
    之同情，難認無可憫恕之處，依其情狀處以有期徒刑，始符
    量刑之平允，爰均依刑法第59條之規定，酌量減輕其刑，另
    就所犯販賣第一級毒品罪之法定罰金刑部分並與前揭累犯加
    重部分先加後減之。
七、原審認被告販賣第一級毒品罪行明確，予以論罪科刑，固非
    無見，惟原審就已經修正之毒品危害防制條例第4條第1項規
    定，未及為新舊法比較之適用，尚有未洽，被告上訴否認犯
    罪雖無理由，然原審判決既有如上未當之處，應由本院將原
    審此部分判決撤銷改判。爰審酌被告無視於我國政府禁絕毒
    害之堅定立場，僅圖一己私人經濟利益，任意將海洛因販賣
    予他人，致使買受吸毒者更加產生依賴性及成癮性，戕害國
    民健康與社會治安程度至鉅，且犯後又否認犯行，惟考量均
    係小額交易，所得不多，與一般大毒梟相較，其犯罪情節尚
    非惡劣嚴重，再參以被告犯罪動機、目的、手段、犯後態度
    不佳、智識程度等一切情狀，分別量處如附表編號一至三所
    示之刑，並定其應執行刑為有期徒刑18年6月，以示懲儆。
    至檢察官請求併予宣告刑前強制工作，惟查，被告上開3 次
    販賣第一級毒品海洛因之對象僅有證人丁○○、戊○○2 人
    ，其因販賣毒品所取得之全部價金復僅有3千元，尚需負擔
    免費提供海洛因供證人丙○○施用，足見其獲利非鉅，應無
    法恃販毒維生，尚難認被告有犯罪習慣或懶惰成習而販毒，
    是原審認所宣告之刑已足收懲儆之效，且無必要令被告入勞
    動處所，施以強制工作，併此敘明。
八、沒收部分：
  (一)依毒品危害防制條例第19條第1項規定，犯同條例第4條之罪
    者，其供犯罪所用或因犯罪所得之財物，均沒收之，如全部
    或一部不能沒收時，追徵其價額或以其財產抵償之。該規定
    所稱「追徵其價額」者，係指所沒收之物為金錢以外之其他
    財物而無法沒收時，應追徵其價額，使其繳納與原物相當之
    價額。如所得財物為金錢而無法沒收時，始應「以其財產抵
    償之」（最高法院93年度台上字第4584號及95年度台上字第
    30號判決要旨參照）。另沒收含有保安處分之性質，在剝奪
    犯罪者因犯罪而取得之財產上利益，以遏止犯罪，與罰金屬
    刑罰之性質有別。而毒品危害防制條例第19條第1項乃刑法
    第38條第1項第2、3款沒收之特別規定。於共同正犯，因其
    犯罪所得係合併計算，且於全部或一部不能沒收時以其財產
    抵償之，為避免執行時發生重複沒收、抵償之情形，故各共
    同正犯之間係採連帶沒收主義，於裁判時僅諭知連帶沒收，
    不得就全體共同正犯之總所得，對各該共同正犯分別重複諭
    知沒收（最高法院95年度台上字第3883號及95年度台上字第
    6482號刑事判決意旨參照）。查如犯罪事實欄一、(一)至(三)所
    示被告販賣毒品所得之金錢，係被告與共犯丙○○共同犯販
    賣第一級毒品罪所得之財物，均應依毒品危害防制條例第19
    條第1項規定，宣告沒收，如全部或一部不能沒收時，則以
    其財產抵償之。而犯罪事實欄一、(一)至(三)所示各與共犯丙○○共同販賣部分，既為共同犯罪所得財物，自應合併計算，
    爰諭知各應與共犯丙○○連帶沒收之，如全部或一部不能沒
    收時，以其與共犯丙○○之財產連帶抵償之。
  (二)查門號0000000000號1支行動電話（未扣案，含SIM卡）係被
    告所有，且經本院查明係供被告與共犯丙○○犯如犯罪事實
    欄一、(一)至(三)所示之犯罪使用，依前開說明，應依毒品危害
    防制條例第19條第1項規定，宣告沒收，如全部或一部不能
    沒收時，追徵其價額，並諭知應與共犯丙○○連帶追徵之。
九、又原審判決被告販賣第二級毒品予己○○部分，業據被告於
    本院98年10月7日具狀撤回上訴確定，被告販賣第二級毒品
    予己○○部分，嗣本案判決後再移送檢察官執行，併此敘明
    。
據上論斷，應依刑事訴訟法第369條第1項前段、第364條、第299
條第1項前段，修正前毒品危害防制條例第4條第1項、第19條第1
項，刑法第2條第1項前段、第11條、第28條、第47條第1項、第
51條第5款、第59條，判決如主文。
本案經檢察官甲○○到庭執行職務。
中    華    民    國    98    年    10    月    29    日
             刑事第十一庭 審判長法  官  陳  朱  貴
                                法  官  郭  同  奇
                                法  官  許  冰  芬
上列正本證明與原本無異。
如不服本判決應於收受送達後十日內向本院提出上訴書狀，其未
敘述上訴之理由者並得於提起上訴後十日內向本院補提理由書（
均須按他造當事人之人數附繕本）「切勿逕送上級法院」。
                                書記官  蔡  嘉  萍
中    華    民    國    98    年    10    月    29    日
附表：
┌──┬─────┬────────┬──────────────────┐
│編號│犯罪事實  │罪名、主刑科刑  │從    刑                            │
├──┼─────┼────────┼──────────────────┤
│ 一 │如犯罪事實│乙○○共同販賣第│與丙○○共同販賣第一級毒品所得之財物│
│    │欄一、(一)所│一級毒品，累犯，│新臺幣壹仟元連帶沒收之，如全部或一部│
│    │示        │處有期徒刑拾伍年│不能沒收時，以其與丙○○之財產連帶抵│
│    │          │陸月。          │償之；未扣案之門號0000000000號行動電│
│    │          │                │話壹支（含ＳＩＭ卡）連帶沒收之，如全│
│    │          │                │部或一部不能沒收時，與丙○○連帶追徵│
│    │          │                │其價額。                            │
├──┼─────┼────────┼──────────────────┤
│ 二 │如犯罪事實│乙○○共同販賣第│與丙○○共同販賣第一級毒品所得之財物│
│    │欄一、(二)所│一級毒品，累犯，│新臺幣壹仟元連帶沒收之，如全部或一部│
│    │示        │處有期徒刑拾伍年│不能沒收時，以其與丙○○之財產連帶抵│
│    │          │陸月。          │償之；未扣案之門號0000000000號行動電│
│    │          │                │話壹支（含ＳＩＭ卡）連帶沒收之，如全│
│    │          │                │部或一部不能沒收時，與丙○○連帶追徵│
│    │          │                │其價額。                            │
├──┼─────┼────────┼──────────────────┤
│ 三 │如犯罪事實│乙○○共同販賣第│與丙○○共同販賣第一級毒品所得之財物│
│    │欄一、(三)所│一級毒品，累犯，│新臺幣壹仟元連帶沒收之，如全部或一部│
│    │示        │處有期徒刑拾伍年│不能沒收時，以其與丙○○之財產連帶抵│
│    │          │陸月。          │償之；未扣案之門號0000000000號行動電│
│    │          │                │話壹支（含ＳＩＭ卡）連帶沒收之，如全│
│    │          │                │部或一部不能沒收時，與丙○○連帶追徵│
│    │          │                │其價額。                            │
└──┴─────┴────────┴──────────────────┘


司法院資訊處製作；財團法人民間司法改革基金會備份。
